【裁判字號】    89,訴,2421
【裁判日期】    900724
【裁判案由】    有關核發證明事務
【裁判全文】
臺北高等行政法院判決                            八十九年度訴字第二四二一號
                              .
    原      告  正成加油站股份有限公司
    代  表  人  甲○○董事長.
    被      告  新竹市政府
    代  表  人  蔡仁堅市長）.
    訴訟代理人  乙○○
                丙○○
右當事人間因有關核發證明事務事件，原告不服內政部中華民國八十九年五月十七日
台（八九）內訴字第八九○二○二○號再訴願決定，向最高行政法院提起行政訴訟，
經該院裁定移送。本院判決如左：
    主  文
再訴願決定、訴願決定及原處分均撤銷。
被告對於原告中華民國八十八年三月一日申請發給「都市計畫農業區土地可供加油站
使用土地使用證明」事件，應另為適法之處分。
原告其餘之訴駁回。
訴訟費用由原告負擔十分之一，被告負擔十分之九。
    事  實
一事實概要：緣原告於民國（以下同）八十七年六月二十四日依「台灣省都市計畫保
  護區、農業區設置加油站、加氣站土地使用審查要點」（八十六年四月七日臺灣省
  政府府建四字第一九○○七一號函修正發布全文，簡稱修正前審查要點）向被告
  申請發給新竹市○○段八二八地號土地（以下簡稱系爭土地）之「都市計畫農業區
  土地可供加油站使用土地使用證明」，案經被告邀集相關單位會勘審查後，以其不
  符合「申請基地臨接寬度十二公尺以上已開闢道路」之規定，以八十七年八月五日
  府工都字第五九一九五號函復未便核發。原告復於八十八年三月一日依修正後審查
  要點（八十八年二月九日臺灣省政府府建四字第一四五八四一號函修正發布第五
  、九條，以下稱審查要點）提出申請，被告以系爭土地面臨之三十公尺計畫道路尚
  未開闢完成之不予核准事由依然存在外，且已編列年度預算擬辦理該地區之都市計
  畫通盤檢討作業，為避免造成現況加油站開發使用與未來計畫內容不符，乃以八十
  八年五月二十日府工都字第一三一二七號函復：「‧‧‧經查貴公司申請土地及同
  一路線之土地，本府決定依『台灣省都市計畫保護區、農業區設置加油站、加氣站
  土地使用審查要點』第五點第四款規定：『其他有特殊情形經縣（市）政府認定不
  適宜作加油站或加氣站使用之土地』均暫不予核准，俟該地區通盤檢討擬訂都市計
  畫時併予考量。」。原告不服，以被告從未宣導或公告周知該地區之範圍及有何特
  殊情形之作為，令人無所適從之理由，向台灣省政府提起訴願，該府認：「原處分
  機關以尚未成形且公示之通盤檢討計畫為由否准訴願人所請固有未洽，惟因迄訴願
  提起之時系爭基地仍未臨接十二公尺以上寬度之道路，其確未合於首揭法規規定，
  原處分機關於本件函復所援引之理由漏未援引上開台灣省都市計畫保護區、農業區
  設加油站、加氣站土地使用審查要點第四條第一項規定固有未洽，惟訴願人在系爭
  道路完成開闢前本不具有合法取得加油站設立之要件，則原處分機關否准所請與本
  案結果並無二致，是原處分仍應予維持。」之理由，以八十八年十一月十一日府訴
  字第一六一二一九號決定駁回。原告猶不服，以一系爭土地坐落「高速公路新竹交
  流道附近特定計畫範圍，土地使用分區為農業區」，該計畫自六十七年二月二日公
  告，實施迄今辦理二次通盤檢討，期間並無公告禁建或其他特殊之規定土地使用，
  被告未依原審查表意旨會同審查，竟逕認定不適作加油站或加氣站使用；二系爭土
  地臨接三十公尺計畫道路，經被告於八十六年五月二十六日公告徵收在案，並依土
  地法第二百十九條規定，依原徵收使用目的發包施工開闢，依內政部及臺灣省政府
  針對公共設施是否已開闢之解釋，均以公共設施用地已完成徵收即視為已開闢，符
  合審查要點第三條第四款規定，被告曲解法令，所為處分顯有違失等語，向內政部
  提起再訴願，該部除持相同理由外，並認：「至再訴願人以其申請基地臨接之三十
  公尺計畫道路業於八十六年五月二十六日公告徵收，認公共設施用地已完成徵收即
  視為已開闢乙節，核與首揭審查要點第四條第二項『已興闢』之規定不合」，而以
  八十九年五月十七日台（八九）內訴字第八九○二○二○號決定駁回，遂向最高行
  政法院提起行政訴訟，經該院裁定移送本院審理。
二兩造聲明：
  (一)原告聲明求為判決：
    1.再訴願決定、訴願決定及原處分均撤銷。
    2.被告應核發系爭土地之「都市計畫農業區土地可供加油站使用土地使用證明」
      予原告。
    3.訴訟費用由被告負擔。
  (二)被告未於言詞辯論期日到場，據其於答辯狀及準備程序中之聲明求為判決：
    1.原告之訴駁回。
    2.訴訟費用由原告負擔。
三兩造之爭點：
  被告是否應核發系爭土地之「都市計畫農業區土地可供加油站使用土地使用證明」
  予原告？
  (一)原告主張之理由：
    1.依被告訂定之「擴大及變更高速公路新竹交流道附近特定區計劃─新竹市部分
      土地使用分區及都市設計管制要點」附表一「擴大及變更高速公路新竹交流道
      附近特定區計劃─新竹市部分」土地及建築物使用組別容許表所示，第二種商
      業區就加油站（即公用事業設施）係屬允許使用組別；及依審查要點附件一「
      擴大及變更高速公路新竹交流道附近特定區計畫─新竹市部分土地及建築物使
      用組別」第十二組：公用事業設施，第十一項加油站、液化石油氣汽車加氣站
      ，足證原告所申請屬第二種商業區之土地，得以設置加油站。被告以「其他有
      特殊情形經縣（市）政府認定不適宜作加油站或加氣站使用之地區均暫不予核
      准，俟該地區通盤檢討擬訂都市計畫時併予考量」顯乏依據。次依都市計畫法
      第八十一條第一項規定「依本法新訂都市計畫、擴大都市計畫、變更都市計畫
      時，得先行劃定計畫地區範圍，經由該管都市計畫委員會通過後，得禁止在該
      地區範圍內一切建築物之新建、增建、改建，並禁止變更地形或大規模採取土
      石。‧‧‧」。原告申設加油站之系爭土地都市計畫內容並無任何禁建之規定
      ，亦無宣導或公告該地區之都市計畫限制使用內容，自應以現行公告之都市計
      畫內容依法審核方屬適法。
    2.原處分以「貴公司申請土地及同一路線之土地，本府決定依『台灣省都市計畫
      保護區、農業區設置加油站、加氣站土地使用審查要點』第五點第四款規定：
      『其他有特殊情形經縣﹙市﹚政府認定不適宜作加油站或加氣站使用之地區』
      均暫不予核准，俟該地區通盤檢討擬訂都市計畫時併予考量。」為理由，否准
      原告之申請，顯有違誤；此並經再訴願決定書認「該地區原處分機關尚未依法
      辦理都市計畫通盤檢討作業，原處分機關以上開理由否准再訴願人所請，理由
      雖有欠洽，‧‧‧」等語。被告所為之行政處分既因理由欠洽而屬無可維持，
      原處分復未敘及尚有其他否准之理由，自應予撤銷，再訴願決定竟仍予維持，
      且謂「系爭土地未臨接寬度十二公尺以上已開闢道路之事實並未改變‧‧‧」
      等語，增加原處分所未敘及之事項，實有重大違誤。
    3.末查，前揭都市計畫範圍內已有諸多新建建物，並有業已設置完竣之「青雲加
      油站」正營業中，有照片九張可證。是被告所稱「有特殊情形‧‧‧認定不適
      宜作加油站或加氣站使用之地區均暫不予核准，‧‧‧」乙節，顯難成立，亦
      足見被告之政策反覆且不一致，請判決如訴之聲明。
    4.證據：提出照片九幀。
  (二)被告主張之理由：
    原告申請核發可供加油站使用土地使用證明乙案，前因其申請設置地點確屬不符
    合審查要點第四條第一項「申請基地應臨接『已開闢』寬度達十二公尺以上之道
    路」之規定，殆無疑義；後又因被告為辦理該地區通盤檢討之先期規劃作業，再
    依審查要點第五條第四款：「其他有特殊情形經縣（市）政府認定不適宜作加油
    站或加氣站使用之地區」之規定函復說明，從而被告不予核准是案均基於同一事
    由，其處分應無不當。原告自知不符合申請核發可供作加油站使用土地證明規定
    項目內容，仍一再請辦，被告依規辦理會勘並具體核處，均以正式公文函復告知
    ，實無未告知而為之情事。原告之訴無理由，請駁回之。
    理  由
一程序部分：
  本件被告經合法通知，未於言詞辯論期日到場，核無行政訴訟法第二百十八條準用
  民事訴訟法第三百八十六條所列各款情形，爰準用民事訴訟法第三百八十五條第一
  項前段，依原告之聲請，由其一造辯論而為判決。
二實體部分：
  (一)按審查要點第二條規定：「都市計畫保護區、農業區設置加油站、加氣站，除都
    市計畫說明書另有規定或其他法令另有禁、限建或使用之規定應從其規定外，應
    依本要點規定申請核發可作加油站、加氣站土地使用證明，並俟當地縣（市）政
    府發給土地使用證明書後，向本府建設廳申請設置。」；第四條第一項、第二項
    規定：「申請基地應臨接已開闢寬度達十二公尺以上道路，．．．。」「前項已
    開闢道路係指政府或私人開闢，其長度應達一完整街廓，街廓長度過長者，其興
    闢部分自申請基地中心兩側各達四十五公尺以上，並經縣（市）政府交通及道路
    主管機關就交通安全審核同意者。」因此，人民依審查要點規定申請核發可作加
    油站、加氣站土地使用證明者，除都市計畫說明書另有規定或其他法令另有禁、
    限建或使用之規定應從其規定外，如符合審查要點之規定，當地縣（市）政府即
    應依審查要點核發可作加油站、加氣站土地使用證明書。又審查要點第五條第四
    款規定「其他有特殊情形經縣（市）政府認定不適宜作加油站或加氣站使用之地
    區」，所謂「其他有特殊情形」，應係指除審查要點第五條第一款至第三款以外
    ，有如何不適宜作加油站或加氣站之特殊具體情形者而言；至於「已編列年度預
    算擬辦理該地區之都市計畫通盤檢討作業」，屬尚未成形之通盤檢討計畫，非屬
    不適宜作加油站或加氣站之特殊具體情形。
  (二)本件原告於八十七年六月二十四日向被告申請發給系爭土地之「都市計畫農業區
    土地可供加油站使用土地使用證明」，案經被告邀集相關單位會勘審查後，以其
    不符合「申請基地臨接寬度十二公尺以上已開闢道路」之規定，以八十七年八月
    五日府工都字第五九一九五號函復未便核發。原告復於八十八年三月一日提出申
    請，被告以系爭土地面臨之三十公尺計畫道路尚未開闢完成之不予核准事由依然
    存在外，且已編列年度預算擬辦理該地區之都市計畫通盤檢討作業，為避免造成
    現況加油站開發使用與未來計畫內容不符，乃以八十八年五月二十日府工都字第
    一三一二七號函復：「‧‧‧經查貴公司申請土地及同一路線之土地，本府決定
    依『台灣省都市計畫保護區、農業區設置加油站、加氣站土地使用審查要點』第
    五點第四款規定：『其他有特殊情形經縣（市）政府認定不適宜作加油站或加氣
    站使用之土地』均暫不予核准，俟該地區通盤檢討擬訂都市計畫時併予考量。」
    原告不服，以被告從未宣導或公告周知該地區之範圍及有何特殊情形之作為，令
    人無所適從等語，向台灣省政府提起訴願，該府認：「原處分機關以尚未成形且
    公示之通盤檢討計畫為由否准訴願人所請固有未洽，惟因迄訴願提起之時系爭基
    地仍未臨接十二公尺以上寬度之道路，其確未合於首揭法規規定，原處分機關於
    本件函復所援引之理由漏未援引上開台灣省都市計畫保護區、農業區設加油站、
    加氣站土地使用審查要點第四條第一項規定固有未洽，惟訴願人在系爭道路完成
    開闢前本不具有合法取得加油站設立之要件，則原處分機關否准所請與本案結果
    並無二致，是原處分仍應予維持。」之理由，以八十八年十一月十一日府訴字第
    一六一二一九號決定駁回。原告猶不服，以一系爭土地坐落「高速公路新竹交流
    道附近特定計畫範圍，土地使用分區為農業區」，該計畫自六十七年二月二日公
    告，實施迄今辦理二次通盤檢討，期間並無公告禁建或其他特殊之規定土地使用
    ，被告未依原審查表意旨會同審查，竟逕認定不適作加油站或加氣站使用；二系
    爭土地臨接三十公尺計畫道路，經被告於八十六年五月二十六日公告徵收在案，
    並依土地法第二百十九條規定，依原徵收使用目的發包施工開闢，依內政部及臺
    灣省政府針對公共設施是否已開闢之解釋，均以公共設施用地已完成徵收即視為
    已開闢，符合「台灣省都市計畫保護區、農業區設置加油站、加氣站土地使用審
    查要點」第三點第四款規定，被告竟曲解法令，所為處分違失甚明等語，向內政
    部提起再訴願，該部除持相同理由外，並認：「至再訴願人以其申請基地臨接之
    三十公尺計畫道路業於八十六年五月二十六日公告徵收，認公共設施用地已完成
    徵收即視為已開闢乙節，核與首揭審查要點第四條第二項『已興闢』之規定不合
    」，而以八十九年五月十七日台（八九）內訴字第八九○二○二○號決定駁回，
    固非無見。
  (三)惟查，本件原告於八十八年三月一日提出申請時，該地區之都市計畫通盤檢討尚
    未擬訂，業經原處分載明；雖嗣後該都市計畫通盤檢討案，業經新竹市都市計畫
    委員會審議通過，現在內政部都市計畫委員會審議中，並未依都市計畫法第八十
    一條第一項前段規定「先行劃定計畫地區範圍，經由都市計畫委員會通過後，禁
    止在該地區範圍內一切建築物之新建、增建、改建，並禁止變更地形或大規模採
    取土石」辦理之事實，業據被告訴訟代理人乙○○於本院九十年六月十一日準備
    程序中陳明，並有「台灣省都市計畫保護區、農業區內申請核發可作加油站、加
    氣站土地使用證明書審查表」（以下簡稱審查表）載明「1.都市計畫說明書中對
    於土地使用管制之特別規定」「無」，有該審查表影本附訴願卷可按。被告既未
    於該地區都市計畫說明書另有禁、限建或使用之規定，亦未提出其他法令另有禁
    、限建或使用之規定，足認本件並無審查要點第二條除外規定之情事，被告是否
    應核發可作加油站、加氣站土地使用證明書予原告，端視系爭土地是否符合審查
    要點之規定而定。依審查表記載，系爭土地除「申請基地臨接寬度十二公尺以上
    已開闢道路」一項不符合規定外，其餘均符合規定。被告徒以尚未成形之通盤檢
    討計畫為否准原告申請之唯一理由，增加審查要點及審查表所無之事項，復未具
    體指出該地區如何有審查要點第五條第四款不適宜作加油站或加氣站之特殊情形
    ，依前揭規定與說明，原處分自乏依據，一再訴願決定就此部分均認尚有未洽。
    次查，一再訴願決定雖另以原告「於系爭道路完成開闢前本不具有合法取得加油
    站設立之要件，則原處分機關否准所請與本案結果並無二致」之理由，維持原處
    分。但查，系爭土地臨接之「中山高速公路交流道地方連絡道路系統改善計劃新
    竹市三十公尺計劃道路」，業經精省前之台灣省政府住宅及都市發展處（精省後
    併入內政部營建署）發包，於八十八年五月四日開始施工，共三五○曆天，有原
    告提出之照片五幀附再訴願卷可按；原告於本院言詞辯論時復主張該道路業已完
    工通行，上開審查表所載不符合之事項，業已不存在之事實，有其提出之照片九
    幀為證，非屬無據，原告執此聲請撤銷一再訴願決定及原處分部分，即無不合，
    應予准許。末查，本件原處分及一再訴願決定所依據之審查要點，係台灣省政府
    於精省前以八十八年二月九日府建四字第一四五八四一號函修正發布；嗣精省
    後內政部以八十八年九月二十三日台內中營字第七七Ｂ─八八○三九五四號函
    訂定發布全文，並溯自八十八年七月一日起實施，期間曾以八十九年九月十九日
    台內中營字第七七Ｂ─八九一一九三六九號函修正發布第七、八條；惟該審查
    要點業經內政部於九十年二月十六日以台內中營字第七七Ｂ─九○○一三九五
    號函發布溯自九十年一月一日起停止適用，原告之申請事件，是否應予准許，尚
    有待被告另行依據有關之法令裁量決定，另為適法之處分。原告求為判決命被告
    應核發系爭土地之都市計畫農業區土地可供加油站使用土地使用證明部分，並未
    達全部有理由之程度，依行政訴訟法第二百條第四款規定意旨，原告在請求命被
    告另為適法之處分部分為有理由，其餘部分，不應准許，應予駁回。
據上論結，原告之訴為一部有理由，一部無理由，爰依行政訴訟法第二百十八條、第
二百條第四款、第一百零四條，民事訴訟法第三百八十五第一項前段、第七十九條但
書，判決如主文。
中      華      民      國      九十    年      七      月    二十四    日
                    臺 北 高 等 行 政 法 院  第 二 庭
                                審 判 長 法  官 王 立 杰
                                         法  官 劉 介 中
                                         法  官 陳 雅 香
右為正本係照原本做成。
如不服本判決，應於送達後二十日內，向本院提出上訴狀並表明上訴理由，如於本判
決宣示後送達前提起上訴者，應於判決送達後二十日內補提上訴理由書（須按他造人
數附繕本）。
中      華      民      國     九十     年      七      月    二十七    日
                                         書記官 鄭 聚 恩


司法院資訊處製作；財團法人民間司法改革基金會備份。
